臺灣高等法院民事判決　　　　　　　　96年度勞上易字第15號
上　訴　人　乙○○
訴訟代理人　陳慶尚律師
複 代 理人　孫大昕律師
被 上 訴人　萬家福股份有限公司
法定代理人　丁○○
訴訟代理人　丙○○
　　　　　　甲○○
上列當事人間請求返還不當得利事件，上訴人對於中華民國九十
五年十一月三十日台灣台北地方法院九十五年度勞訴字第一三六
號第一審判決提起上訴，經本院於九十六年五月十五日言詞辯論
終結，判決如下：
    主    文
上訴駁回。
第二審訴訟費用由上訴人負擔。
    事 實 及 理 由
一、本件上訴人聲明求為判決：(一)原判決關於不利上訴人部分廢
    棄。(二)上開廢棄部分，被上訴人在第一審之訴駁回。
    被上訴人聲明求為判決：上訴駁回。
二、被上訴人起訴主張：上訴人自民國（下同）九十年七月十五
    日起，擔任伊公司之副總經理職務，每月薪資新台幣（下同
    ）十二萬元，嗣於九十三年十月十八日自請離職，詎伊公司
    之前董事長郭開元於同年月十二日未經伊公司董事會之決議
    或授權，竟擅自發放慰助金九十二萬元予上訴人，並經上訴
    人於同年月十五日領取，已違反公司章程第二十三條及公司
    法第二十九條、第二百零八條之規定，上訴人受領系爭慰助
    金為無法律上之原因等情。爰依不當得利之法則，求為命上
    訴人返還其所受利益九十二萬元，並自九十三年十月十五日
    起加付法定遲延利息之判決（原審判命上訴人給付九十二萬
    元及自起訴狀繕本送達之翌日起加付法定遲延利息；而駁回
    被上訴人其餘之請求。上訴人就其敗訴部分聲明不服；被上
    訴人就其敗訴部分，未據聲明不服已告確定）。
    上訴人則以：伊在職期間協助總經理綜理上訴人公司之業務
    ，且兼任北區營業處處長，職務性質應屬勞動契約，是系爭
    慰助金非屬經理人之報酬，而係被上訴人公司董事會基於公
    司慣例或便宜起見，而默示授權董事長單獨決定給付伊之薪
    資，並無須經董事會之決議；且伊因業績卓越可得六個月年
    終獎金，被上訴人公司之前董事長郭開元因而與伊協商，比
    照資遣方式發放薪資及獎金以為慰助，亦非法所不許，伊受
    領系爭慰助金即非無法律上原因。另伊係依被上訴人內部之
    正常程序辦理受領系爭慰助金，且基於信賴被上訴人公司之
    前董事長郭開元係有權核發而受領之，除被上訴人應負授權
    人責任外，伊亦應受信賴原則之保護。縱認系爭慰助金非屬
    報酬，然其性質類同「道德上之給付」，被上訴人既已為給
    付，自不得再以無法律上原因為由主張返還云云，資為抗辯
    。
三、兩造不爭執之事實：
    上訴人自九十年七月十五日起，任職於被上訴人公司，經依
    公司法第二十九條規定，擔任副總經理之職務，每月薪資十
    二萬元，兩造間存有委任契約關係；嗣上訴人於九十三年十
    月十八日自請離職，被上訴人公司當時之董事長郭開元未經
    被上訴人公司董事會之決議或授權核准發放慰助金九十二萬
    元與上訴人，並經上訴人於九十三年十月十五日受領（見原
    審調解卷三頁至六頁之人事職務表、上訴人辭呈、被上訴人
    公司內部之簽呈、款項簽收單）。
四、被上訴人主張上訴人於九十三年十月十八日自請離職，詎伊
    公司之前董事長郭開元未經伊公司董事會之決議或授權，而
    核准發放慰助金九十二萬元與上訴人，並經上訴人於同年月
    十五日領取，已違反公司章程第二十三條及公司法第二十九
    條、第二百零八條之規定，上訴人受領系爭慰助金為無法律
    上之原因等情。雖上訴人以前開情詞置辯，但查：
  (一)上訴人係由被上訴人公司依公司法第二十九條第一項第三款
    規定，所委任之經理人，不具勞工身分，為兩造所不爭執（
    見原審卷九三頁背面之言詞辯論筆錄）。上訴人既不具勞工
    身分，則其於九十三年十月十八日自請離職時，即無領取勞
    動基準法所定資遣費、年終獎金等相關之權利，則被上訴人
    公司之前董事長郭開元以比照資遣方式，發給上訴人三個月
    基數比例之薪資及約三點五個月之年終獎金，合計九十二萬
    元，顯非本於勞動基準法之相關規定所為之給付，應屬公司
    法第二十九條所謂經理人報酬之性質。按被上訴人公司章程
    於第二十三條規定：「本公司設經理人數人，其中一人為總
    經理，其委任、解任及報酬依照公司法第二十九條規定辦理
    」（見原審卷九十頁），為兩造所不爭執。又股份有限公司
    得依章程規定置經理人，其委任、解任及報酬，應由董事會
    以董事過半數之出席，及出席董事過半數同意之決議行之，
    公司法第二十九條第一項第三款定有明文。又本院依上訴人
    之聲請，命被上訴人提出該公司董事會自九十年七月十五日
    起，至九十三年十月十八日止之董事會議事錄，依上開被上
    訴人公司董事會之議事錄所載，該公司董事會從未有於經理
    人離職時發放慰助金之制度或前例，亦從未決議或授權該公
    司之前董事長郭開元於經理人離職時，得發放慰助金，且被
    上訴人公司之前董事長郭開元於核准發放上訴人慰助金九十
    二萬元後，復未報請被上訴人公司董事會決議可否發放該慰
    助金（見本院外放之被上訴人公司上開期間董事會議事錄）
    ，此為兩造所不爭執。準此，被上訴人公司對於經理人報酬
    之決定，依該公司章程第二十三條及公司法第二十九條第一
    項第三款之規定，係屬於該公司董事會之權限，應由該公司
    董事會以決議方式行之，顯非該公司董事長一人所可全權決
    定之事項。是被上訴人公司之前董事長郭開元未經該公司董
    事會之決議或授權擅自發放給上訴人上開慰助金九十二萬元
    ，顯屬無權代理之行為，依民法第一百七十條第一項規定，
    非經被上訴人公司之承認，對於被上訴人不生效力。茲被上
    訴人已明確表示不予承認，對被上訴人自不生效力。
  (二)雖上訴人另抗辯伊任職被上訴人公司至九十三年九月間止，
    該年度盈餘已達八千萬元，自可依被上訴人頒布之人事管理
    規章捌、獎懲第二十八條第六項之規定領取系爭紅利性質之
    慰助金云云。惟為被上訴人所否認；且查：按被上訴人公司
    章程第二十五條規定：「公司每年結算如有盈餘，於依法繳
    納一切稅捐及撥補以往年度虧損後，應先提撥百分之十為法
    定盈餘公積，次就其餘額提撥百分之三為員工紅利，百分之
    三為董事酬勞，如尚有盈餘由董事會擬具盈餘分配辦法，提
    請股東會決議後分配之」（見原審卷九十頁），為兩造所不
    爭執。查被上訴人公司之前董事長郭開元係於九十三年十月
    十八日自行請辭董事長之職，為兩造所不爭執。而被上訴人
    公司該年度年終獎金是否發放，須經該公司董事會決議是否
    發放及發放之金額後，始再授權該公司董事長視各個員工於
    該年度之工作績效等級核給，而上訴人於九十三年十月十八
    日自請離職時，尚未屆該年度之年終，且被上訴人公司董事
    會亦尚未決議當年度年終獎金是否發放及發放之金額，是上
    訴人所領得之上開慰助金九十二萬元顯非年終獎金之性質。
    足見上訴人所為此部分之抗辯，自不足取。
  (三)雖上訴人又抗辯伊離職時領取上開慰助金，係按照被上訴人
    公司內部之規定，由總經理提出簽呈並經董事長郭開元核准
    ，且伊對被上訴人公司之前董事長郭開元有無經董事會內部
    決議通過，無從得知，應受信賴原則之保護，被上訴人應對
    伊負授權人責任云云。惟查被上訴人公司就本件慰助金之發
    放，從未向上訴人表示以代理權授與該公司之前董事長郭開
    元，或知該公司之前董事長郭開元表示就該發放事宜業經董
    事會之授權，而不為反對之表示，依民法第一百六十九條前
    段之規定，自不負授權人責任，即不生信賴原則保護之問題
    。足見上訴人所為此部分之抗辯，亦不足取。
  (四)雖上訴人另抗辯系爭慰助金之性質類同「道德上之給付」，
    被上訴人既已為給付，自不得再以無法律上原因為由主張返
    還云云。惟已為被上訴人所否認，且查：系爭慰助金之性質
    既非資遣費，亦非年終獎金，而屬經理人之報酬，已如上述
    。而上訴人支領系爭慰助金既係被上訴人公司之前董事長郭
    開元未經該公司董事會之決議或授權，所擅自發放予上訴人
    ，並非屬道德上之給付，茲被上訴人復已明確表示不予承認
    該無權代理之行為，則被上訴人公司之前董事長郭開元所為
    之發放該慰助金之行為，對被上訴人自不生效力，上訴人受
    領該慰助金九十二萬元，即無法律上之原因，致被上訴人受
    有損害，依民法第一百七十九條之規定，自應返還該所受之
    利益。足見上訴人所為此部分之抗辯，亦不足取。
五、按無法律上之原因而受利益，致他人受損害者，應返還其利
    益，民法第一百七十九條前段定有明文。被上訴人公司之前
    董事長郭開元未經該公司董事會之決議或授權，而擅自發放
    上開慰助金九十二萬元予上訴人，茲被上訴人已明確表示不
    予承認，該發放行為對被上訴人自不生效力。則上訴人受領
    該慰助金九十二萬元，即無法律上之原因，致被上訴人受有
    損害，依上開規定，自應返還其所受之利益九十二萬元。從
    而，被上訴人依據不當得利之法則，請求上訴人給付九十二
    萬元，及自起訴狀繕本送達之翌日即九十五年七月十六日起
    ，至清償日止，按年息百分之五計算之利息部分，自屬應予
    准許。原審就上開部分所為上訴人敗訴之判決，核無違誤。
    上訴論旨仍執前詞指摘原判決此部分不當，求予廢棄改判，
    為無理由。
六、至兩造其餘之攻擊或防禦方法及未經援用之證據，經本院斟
    酌後，認為均不足以影響本判決之結果，自無逐一詳予論駁
    之必要，併此敘明。
據上論結，本件上訴為無理由，依民事訴訟法第四百四十九條第
一項、第七十八條，判決如主文。
中　　華　　民　　國　　96　　年　　5 　　月　　29　　日
　　　　　　　　  　民事第六庭
                        審判長法　官  林鄉誠
　　　　　　　　　　  　      法　官  許紋華
　　　　　　　　　　　        法　官  楊豐卿
正本係照原本作成。
不得上訴。
中　　華　　民　　國　　96　　年　　5 　　月　　29　　日
　　　　　　　　　　　　　　　書記官  殷丹妮
